臺灣高等法院民事判決
                                      108年度上國字第5號
上  訴  人  黃林切  
            黃心樺  
            黃振全  
            黃美華  
            黃昭仁  
上五人共同
訴訟代理人  朱龍祥律師
被  上訴人  臺北市政府工務局新建工程處

法定代理人  黃立遠  
訴訟代理人  黃清濱律師
複  代理人  李冠廷律師

上列當事人間請求國家賠償事件，上訴人對於中華民國108年1月
14日臺灣臺北地方法院106年度國字第61號第一審判決提起上訴
，本院於109年4月29日言詞辯論終結，判決如下：
    主  文
原判決關於駁回上訴人黃林切、黃心樺、黃振全、黃美華、黃昭
仁後開第二、三項之訴部分，及該部分假執行之聲請，暨訴訟費
用之裁判均廢棄。
被上訴人應給付上訴人黃林切、黃心樺、黃振全、黃美華、黃昭
仁新臺幣壹佰陸拾柒萬玖仟玖佰捌拾陸元，及自民國一○六年十
二月二十日起至清償日止，按年息百分之五計算之利息。
被上訴人應給付上訴人黃林切、黃心樺、黃振全、黃美華、黃昭
仁各新臺幣壹拾萬元，及自民國一○六年十二月二十日起至清償
日止，按年息百分之五計算之利息。
其餘上訴駁回。
第一、二審訴訟費用，由被上訴人負擔百分之七十六，上訴人黃
林切、黃心樺、黃振全、黃美華、黃昭仁各負擔百分之三，餘由
上訴人黃林切、黃心樺、黃振全、黃美華、黃昭仁連帶負擔。
本判決所命第二項給付部分，於上訴人黃林切、黃心樺、黃振全
、黃美華、黃昭仁以新臺幣伍拾陸萬元供擔保後得假執行，但被
上訴人如以新臺幣壹佰陸拾柒萬玖仟玖佰捌拾陸元為上訴人黃林
切、黃心樺、黃振全、黃美華、黃昭仁預供擔保，得免為假執行
。
本判決所命第三項給付部分，於上訴人黃林切、黃心樺、黃振全
、黃美華、黃昭仁各以新臺幣參萬參仟元供擔保後得假執行，但
被上訴人如各以新臺幣壹拾萬元為上訴人黃林切、黃心樺、黃振
全、黃美華、黃昭仁預供擔保，得免為假執行。
    事實及理由
壹、程序方面：
    被上訴人之法定代理人原為林志峰，於民國（下同）108年3
     月18日變更為黃立遠，並經其具狀聲明承受訴訟（見本院
    卷㈠第73頁），經核並無不合，應予准許。
貳、實體方面：
一、上訴人黃林切、黃心樺、黃振全、黃美華、黃昭仁（下單獨
    均逕稱姓名，合稱上訴人）主張：訴外人黃水燦【即黃林切
    之配偶及黃心樺、黃振全、黃美華、黃昭仁（下合稱黃心樺
    等4人）之父】，於104年12月9日下午5時30分許，徒步行經
    位於臺北市○○區○○街00號劍潭國小校門左側、距該校門約5
    公尺處之人行道（下稱系爭人行道）時，腳部被該處高低落
    差約2.5公分之隆起地磚絆到，身體失去重心而跌倒，頭部
    撞擊劍潭國小校門旁花圃水泥矮牆（下稱系爭事故），造成
    頸椎受損，致四肢無力麻木，經送醫救治後，仍癱軟在床，
    生活無法自理，於106年7月2日死亡。被上訴人就系爭人行
    道之設置及管理顯有欠缺，應賠償伊等黃水燦生前因系爭事
    故所支出醫療費、看護費、車資、醫療耗材費、營養補充品
    費合計新臺幣（下同）186萬5,062元（詳如附表一所示），
    及每人各20萬元之精神慰撫金，伊等向被上訴人申請協議賠
    償未果，爰依國家賠償法第3條第1項、民法第193條第1項、
    第195條第3項規定及繼承之法律關係，請求被上訴人如數給
    付，並加計自起訴狀繕本送達翌日起至清償日止，按年息5%
    計算之利息。
二、被上訴人則以：系爭人行道地磚並無上訴人所指高低落差存
    在，在系爭事故發生之前，未聞有人因系爭人行道磚面不平
    整而跌倒之通報，伊對系爭人行道之設置、管理並無欠缺。
    退步言，縱認系爭人行道有高低落低，一般人亦不必然發生
    絆倒摔傷之結果，黃水燦於系爭事故發生前，已罹患頸椎椎
    間盤突出、糖尿病、白內障多年，視力功能顯較一般人低下
    ，復於系爭事故發生後50天，才在臺北榮總接受頸椎手術，
    顯非系爭事故所致之急性傷害，如附表一所示費用與系爭事
    故間並無相當因果關係。再黃水燦生前未起訴請求伊給付精
    神慰撫金，伊亦未依契約承諾，依民法第195條第2項規定，
    上訴人不得請求伊給付精神慰撫金等語，資為抗辯。
三、上訴人於原審起訴聲明：㈠被上訴人應給付上訴人186萬5,06
    2元，及自起訴狀繕本送達翌日起至清償日止，按年息5%計
    算之利息。㈡被上訴人應給付上訴人每人各20萬元，及自起
    訴狀繕本送達翌日起至清償日止，按年息5%計算之利息。㈢
    願供擔保請准宣告假執行。被上訴人於原審答辯聲明：㈠上
    訴人之訴及假執行之聲請均駁回。㈡如受不利判決，願供擔
    保請准宣告免為假執行。原審為上訴人全部敗訴之判決，上
    訴人不服，提起上訴，於本院上訴聲明：㈠原判決廢棄。㈡被
    上訴人應給付上訴人186萬5,062元，及自起訴狀繕本送達翌
    日起至清償日止，按年息5%計算之利息。㈢被上訴人應給付
    上訴人每人各20萬元，及自起訴狀繕本送達翌日起至清償日
    止，按年息5%計算之利息。㈣願供擔保請准宣告假執行。被
    上訴人則於本院答辯聲明：㈠上訴駁回。㈡如受不利判決，願
    供擔保請准宣告免為假執行。
四、查兩造對於黃水燦為黃林切之配偶及黃心樺等4人之父，於1
    04年12月9日下午5時30分許，在臺北市○○區○○街00號劍潭國
    小前系爭人行道上步行時絆倒，頭部撞及劍潭國小校門旁花
    圃水泥矮牆，經送醫急救，被上訴人於同年12月11日報修系
    爭人行道，於同年12月17日派工修繕系爭人行道，嗣黃水燦
    於106年7月2日死亡，上訴人向被上訴人申請協議國家賠償
    未果等情均不爭執，並有黃水燦跌倒後接受消防局救護人員
    於現場急救時之照片4幀、系爭人行道經被上訴人修繕後之
    照片2幀、被上訴人就系爭人行道之報修及派工紀錄資料、
    系爭人行道施工前、中、後之照片、臺北市政府消防局執行
    救護服務證明、被上訴人國家賠償事件協議不成立證明書在
    卷可證（見原審卷第9至10、11、13、79、105至107頁），
    上開事實堪認為真實。
五、上訴人主張黃水燦於系爭人行道絆倒，撞及頭部，造成頸椎
    受損，致四肢無力麻木、全身癱瘓，係因被上訴人就系爭人
    行道之設置及管理有欠缺所致，請求被上訴人賠償其等黃水
    燦生前所支出如附表一所示費用共186萬5,062元，及其等每
    人各20萬元之精神慰撫金，為被上訴人否認，並以前揭情詞
    置辯。本院判斷如下：
  ㈠按公有公共設施因設置或管理有欠缺，致人民生命、身體或
    財產受損害者，國家應負損害賠償責任，國家賠償法第3條
    第1項定有明文。又國家賠償法第3條第1項規定係採無過失
    責任主義，只要公有公共設施之設置或管理有欠缺，因而致
    生損害於人民權益時，國家即應依該條規定負賠償責任。於
    因人力所無從抵抗之自然力等不可抗力因素介入，造成該設
    施未具備通常應有之狀態、作用或功能時，亦須客觀上國家
    無法及時予以修護或採取應變且必要之具體措施時，始得主
    張免責，非謂凡係因不可抗力造成公有公共設施欠缺，致生
    損害時，國家均不負賠償責任（最高法院107年度台上字第1
    501號判決參照）。
  ㈡查黃水燦於104年12月9日下午5時30分許，行經系爭人行道，
    遭該處隆起地磚絆到，身體失去重心而跌倒，頭部撞擊劍潭
    國小校門旁花圃水泥矮牆，右額頭有傷口，左手左腳有多處
    挫傷，經送台灣基督長老教會馬偕財團法人馬偕紀念醫院（
    下稱馬偕醫院）急救，黃水燦於急診就診時，表示踢到東西
    跌倒後撞到右額、左手左腳有多處挫傷，並表示左手左腳麻
    與無力情形，經核磁共振造影檢查，發現頸椎第3、4、5節
    頸椎椎間盤突出，有壓迫情形，診斷病名為「頸椎中心脊髓
    症候群」，安排黃水燦住院治療，建議手術，但黃水燦於同
    年12月15日轉院，黃水燦的椎間盤突出是原本就有的或外傷
    造成的，很難判斷，有可能原本就有的椎間盤突出，外傷後
    加劇，通常的情況下，這樣的外傷造成頸椎核磁共振影像顯
    示有明顯脊髓損傷，的確有可能使病人失能，與受傷應有因
    果關係等情，有馬偕醫院105年1月8日診斷證明書、107年6
    月19日馬院醫急字第1070002599號函及所附病歷在卷可證（
    見原審卷第14頁、第170至179頁）。並據上訴人提出「病人
    故事-輕微車禍後四肢乏力-中心脊髓症候群」、「外傷性中
    央髓質症群候群：臨床表徵及個案報告（…早期文獻報告認
    為本症候群是老人跌落後頸部過度伸展所造成…）」、「大
    林慈濟醫院健康天地-老婦跌倒送醫頸椎椎間盤突出合併四
    肢癱瘓」等醫療文獻資料為證（見本院卷㈠第187、195頁）
    ，證明跌倒確可能肇致老人中心脊髓症候群，及曾有老婦滑
    倒後頸部疼痛及全身癱軟麻木無力，經頸部核磁共振影像顯
    示頸椎第3、4、5、6節有椎間盤突出及後縱韌帶鈣化合併脊
    椎狹窄與脊髓壓迫併損傷等症狀，且黃水燦於系爭事故發生
    後，自104年12月9日起至同年月15日止於馬偕醫院住院，該
    院診斷其為「頸椎中心脊髓症候群」，已如前述，並經臺北
    榮民總醫院診斷黃水燦為「頸椎脊椎狹窄症」，及振興醫療
    財團法人振興醫院（下稱振興醫院）診斷黃水燦為「頸椎嚴
    重椎間盤突出（3-4-5-6）導致明顯脊髓壓迫」等語，有診
    斷證明書在卷可證（見原審卷第15、16頁），堪認黃水燦確
    因系爭事故發生，始發生頸椎中心脊髓症候群而全身癱瘓失
    能，與系爭事故間具相當因果關係。被上訴人辯稱黃水燦癱
    瘓失能與系爭事故間無因果關係云云，不足採信。
　㈢且於事發後，被上訴人之委外廠商於同年12月11日報修系爭
    人行道，被上訴人於同年12月17日派工修繕系爭人行道，為
    兩造所不爭執，並據目擊系爭事故發生經過之徐維欣於原審
    證述：黃水燦的孫子是我女兒的同學，我見過黃水燦，當天
    於事故發生前，天色暗了，黃水燦走在我前面，約1個人的
    距離，蠻近的，我看到黃水燦踢到間隙的地方才飛撲出去跌
    倒，頭撞到旁邊的石頭，我去扶他，但扶不起來，請了別人
    幫忙，當時我有叫他，他沒有昏迷，但他沒有辦法講出話，
    我有大概看了一下，有間隙的距離等語（見原審卷第127至1
    28頁），證人即臺北市士林區明勝里里長張永棟於本院亦證
    述：伊在辦公室接到劍潭國小主任打來的電話，趕到黃水燦
    跌倒的現場，看到黃水燦跌倒的地方是在紅磚道上，地磚有
    高低落差，在黃水燦腳邊的地磚有凸出等語（見本院卷㈠第2
    56頁），以及證人即前往維修系爭人行道地磚之被上訴人技
    工吳泰宏於本院證述：我自78年11月起任職於被上訴人，擔
    任技工，工作內容包括道路、人行道維修，我是在104年12
    月17日經督導派工給我，當天我就去現場施工，我到達現場
    之後，看如原審卷第108頁照片中的人行道磚面有高低落差
    ，我目測大約是1.5公分，但並未實際測量，照片（指本院
    卷㈢第33頁，下稱系爭照片）上我所標示第1、2排人行道都
    有隆起傾斜，標示第1排的部分就是隆起最高的部分，然後
    向標示第2排的部分傾斜，照片中標示第1排前黑黑的線就是
    人行道的伸縮縫隙，標示第1排前的黑線特別粗，並非縫隙
    特別寬，而是因為有高低落差，在施工前、中、後，我都有
    拍照，我將上開照片標示第1、2排（大約是14片）的人行道
    磚打除後，發現第1排的位置下方有樹根穿過，我先把在第1
    排位置下方的整段樹根切斷挖除，再鋪設水泥、人行道磚等
    語（見本院卷㈢第26至27頁），復有證人吳泰宏庭呈之系爭
    人行道於104年12月17日施工前、中、後照片、查報明細資
    料及設施班派工單在卷可證（見本院卷㈢第35至43頁、第51
    頁），堪認系爭人行道如本院卷㈢第33項所示系爭照片證人
    吳泰宏標示第1、2排處之地磚，於系爭事故發生時，確存有
    因如本院卷㈢第37頁照片所示樹根穿過該14片地磚下方，致
    該等地磚隆起傾斜，證人吳泰宏標示第1排之地磚與其前方
    地磚存有明顯高低落差，黃水燦行經該處，其腳部被該處隆
    起地磚絆倒，身體失去重心而跌倒，頭部因而撞及劍潭國小
    校門旁花圃水泥矮牆，傷及頸椎，致脊髓損傷而全身癱瘓失
    能，與系爭人行道因樹根穿過而隆起有相當因果關係。且系
    爭人行道因樹根穿過致地磚不平整有高低落差，實已妨害行
    人通行往來之安全，自已不符通常應具備之狀態，以致缺乏
    安全性。雖系爭人行道地磚不平整有高低落差，係因人行道
    樹樹根穿過之不可抗力因素所致，然依證人吳泰宏證述及其
    所提施工中照片顯示，該樹根既已穿過系爭照片標示第1、2
    排共14塊地磚，由該等地磚每塊面積為30×30公分（見本院
    卷㈢第51頁），穿過系爭人行道地磚之樹根長約210公分，顯
    非短時間內長成、穿過，是系爭人行道地磚不平整出現高低
    落差，應已經過相當時日，參以證人劉宏模（系爭事故發生
    時擔任劍潭國小學務主任）於本院亦證述在系爭事故發生前
    ，平常就有小朋友在那裏腳被絆到，但沒有跌倒等語（見本
    院卷㈠第55頁），並佐被上訴人自承系爭人行道有派員定期
    巡查等語（見本院卷㈠第147頁），是被上訴人就系爭人行道
    地磚隆起不平整之情形，於客觀上尚非無法及時予以修護或
    採取應變且必要之具體措施，仍有管理修護之作為可能而未
    為及時修護，是依上開說明，縱系爭人行道地磚不平整係因
    不可抗力，及被上訴人先前派員巡查未有人報修，或未聞有
    人在該處絆倒，於系爭事故發生後被上訴人即派人修復，被
    上訴人仍不得主張免責，仍堪認被上訴人就屬公有公共設施
    之系爭人行道之管理顯有欠缺，且與黃水燦發生系爭事故致
    脊髓損傷、全身癱瘓間有相當因果關係，被上訴人應負國家
    賠償責任。被上訴人辯稱其就系爭人行道之管理並無欠缺，
    且與黃水燦所受脊髓損傷癱瘓失能間無因果關係云云，均無
    足採信。
　㈣次按國家賠償，除依本法規定外，適用民法規定，國家賠償
    法第5條定有明文。又不法侵害他人之身體或健康者，對於
    被害人因此增加生活上之需要時，應負損害賠償責任；不法
    侵害他人之身體或健康者，被害人雖非財產上之損害，亦得
    請求賠償相當之金額；前開規定，於不法侵害他人基於父、
    母、子、女或配偶關係之身分法益而情節重大者，準用之，
    民法第193條第1項、第195條第1項前段、第3項分別定有明
    文。被上訴人就系爭人行道之管理有欠缺，且與黃水燦發生
    系爭事故致脊髓損傷、全身癱瘓間有相當因果關係，已如前
    述，則上訴人依上開規定請求賠償，應屬有據。茲就上訴人
    各項請求有無理由，分述如下：
　  ⒈醫療費用部分：
　　  查上訴人主張黃水燦固罹有糖尿病、白內障等疾病（見原
      審卷第222至251頁之臺北市立聯合醫院檢送之黃水燦病歷
      資料），或縱有頸椎退化，然於系爭事故發生前，行動自
      如，不須旁人協助，亦無須使用任何輔具，且能自理生活
      起居等情，業據上訴人提出黃水燦於104年3月至10月間參
      與活動照片為證（見本院卷㈠第245、247、249頁），並據
      證人徐維欣證述系爭事故發生前，黃水燦係獨自一人行走
      在伊前方等語，已如前述，及證人劉宏模、張永棟於本院
      均證述：黃水燦於系爭事故發生前，會到學校接送孫子上
      下學，參加里辦公室活動，他可以自己行走，不需別人攙
      扶，也不須使用枴杖或其他輔助器等語（見本院卷㈠第254
      、257 頁），並為被上訴人所不爭執，應堪採信。而黃水
      燦因系爭事故造成頸椎中心脊髓症候群，四肢無力，持續
      呈現癱瘓狀況，而長期臥床，完全無法自理生活起居，已
      如前述，上訴人主張黃水燦自104年12月9日起至106年6月
      5日止，於附表二編號1至4所示時間前往馬偕醫院就診，
      合計支出醫療費用1,647元，並於附表二編號5所示時間，
      因左側肢體無力，住入臺北榮民總醫院治療頸椎狹窄症，
      支出醫療費用44萬8,579元，及於附表二編號6至26所示時
      間，前往振興醫院住院、就診，支出醫療費用共3萬0,586
      元等語，固據上訴人提出診斷證明書（見原審卷第14、15
      、16頁）、醫療費用收據（詳見附表二證據出處欄）為證
      ，並經原法院向馬偕醫院、臺北榮民總醫院、振興醫院調
      取黃水燦上開時間之病歷資料附卷可憑。惟其中如附表二
      編號7、8所示振興醫院急診科、泌尿部之醫療費用573元
      、390元，係因黃水燦主訴尿管好像塞住，覺得膀胱脹就
      診，有振興醫院檢送之門診紀錄、急診病歷紀錄、急診護
      理評估紀錄及急診醫療紀錄可憑（見外放之振興醫院病歷
      資料第6頁、第31至34頁），與系爭事故並無因果關係；
      又附表二編號2、10至14、16至25所示馬偕醫院家醫科及
      振興醫院家庭醫學科、急診科之醫療費用，依馬偕醫院、
      振興醫院檢送原審相關病歷資料，查無黃水燦於附表二編
      號2、10至14、16至25所示時間至馬偕醫院家醫科及振興
      醫院家庭醫學科、急診部就診之相關病歷資料，自不足認
      黃水燦上開就醫病症與系爭事故有何因果關係；及上訴人
      亦未舉證證明附表二編號26所示時間至振興醫院家庭醫學
      科就診，與系爭事故有何因果關係。是附表二編號2、7、
      8、10至14、16至26所示費用200元、573元、390元、314
      元、241元、241元、314元、241元、241元、1,137元、31
      4元、241元、314元、241元、314元、314元、314元、241
      元、241元，合計6,426元（計算式：200元+573元+390元+
      314元+241元+241元+314元+241元+241元+1,137元+314元+
      241元+314元+241元+314元+314元+314元+241元+241元=6,
      426元）應予剔除。則上訴人請求被上訴人賠償之醫療費
      用為47萬4,386元（計算式：48萬0,812元-6,426元=47萬4
      ,386元），尚屬有據，逾此範圍之請求，則屬無據。
　  ⒉看護費用部分：
　　　⑴黃水燦因系爭事故，致罹頸椎中心脊髓症候群，頸椎第3
        、4、5、6節嚴重椎間盤突出，導致明續脊椎壓迫，四
        肢無力，持續呈現癱瘓狀況，而長期臥床，須他人協助
        進行 助進行翻身、下床、飲食、盥洗等日常生活事務
        ，有馬偕醫院、臺北榮民總醫院、振興醫院之診斷證明
        書及相關病歷資料在卷可證，惟其中黃水燦於105年1月
        27日至同年1月30日、105年2月18日起至105年3月8日係
        在臺北榮民總醫院加護中心觀察，全由醫護人員看護照
        顧，家屬無從進入協助，該部分日數共23日，應予剔除
        ，是上訴人主張黃水燦自104年12月9日下午發生系爭故
        送至馬偕醫院急診時起至106年7月2日死亡，共計570日
        ，扣除其在臺北榮民總醫院加護中心共23日部分，其餘
        547日（計算式：570-23=547）均需他人照顧生活起居
        ，尚堪採信。
      ⑵按親屬代為照顧被害人之起居，固係基於親情，但親屬
        看護所付出之勞力並非不能以金錢為評價，雖因二者身
        分關係而免除被害人之支付義務，惟此種基於身分關係
        之恩惠，自不能加惠於加害人，故由親屬看護時雖無現
        實看護費之支付，仍應認被害人受有相當於看護費之損
        害，得向加害人請求賠償，始符公平原則，亦符民法第
        193條第1項所定「增加生活上需要」意旨（最高法院94
        年度台上字第1543號判決參照）。上訴人主張臺北榮民
        總醫院自費僱用照顧服務員全班24小時費用為2,200元
        ，業據上訴人提出臺北榮總自費僱用照顧服務員須知為
        證（見原審卷第41頁），及黃水燦自104年12月9日系爭
        事故發生日起至106年7月2日死亡期間，除上述在臺北
        榮民總醫院加護中心期間共23日全由醫護人員看護照顧
        外，其餘547日由上訴人及其他親屬看護協助等情， 為
        上訴人所不爭執，故上訴人請求被上訴人賠償黃水燦上
        開期間共547日，以每日2,200元計算，共120萬3,400元
        （計算式：547日×2,200元/日=120萬3,400元），尚屬
        有據，逾此範圍之請求，則屬無據。
    ⒊交通費用部分：
　　　上訴人主張黃水燦於104年12月17日前往馬偕醫院就診、1
      04年12月26日前往振興醫院就診、105年1月24日前往臺北
      榮民總醫院住院、105年3月25日自臺北榮民總醫院出院轉
      至振興醫院住院，105年4月20日、105年5月3日、106年1
      月9日、106年2月6日前往振興醫院就診，及106年4月21日
      、106年5月1日前往新光醫院就診，分別支出往返車資或
      救護車資700元、700元、350元、1,500元、700元、700元
      、700元、700元、700元、700元，共7,450元，固據其提
      出105年3月25日仁光救護車值勤收費憑證、臺灣大車隊無
      障礙計算程接送服務費用表及計程車車資試算表為證（ 
      （見原審卷第42頁、本院卷㈡第69至77頁）。惟除105年3
      月25日黃水燦自臺北榮民總醫院轉院至振興醫院而支出救
      護車費1,500元，業據上訴人提出105年3月25日仁光救護
      車值勤收費憑證，為被上訴人所不爭執，及105年5月3日
      黃水燦確有因系爭事故所致頸椎疾病至振興醫院復健部就
      診，需另支出交通費用，上訴人就此部分請求被上訴人給
      付交通費用700元，核以無障礙計程車服務費用300元，加
      計往返振興醫院計程車車資最低390元（計算式：195元×2
      =390元），最高540元（計算式：270元×2=540元），服務
      費與來回車資最低共690元，最高共840元相較，尚屬合理
      ，依黃水燦病症，核屬必要，而應予准許外；其餘時間，
      查無黃水燦就診病歷，上訴人亦未舉證證明黃水燦就醫病
      症與系爭事故有何因果關係，自應剔除。則上訴人請求被
      上訴人交通費用1,500元、700元，共2,200元（計算式：1
      ,500元+700元=2,200元），亦屬有據，逾此範圍請求，則
      屬無據。　　　
　  ⒋醫療耗材費用部分：
      上訴人主張黃水燦因系爭事故致頸椎脊髓損傷造成癱瘓，
      自系爭事故發生日104年12月9日起至106年7月2日死亡，
      共570日期間，黃水燦每日需用尿布、看護墊各1片（每片
      各15元），濕紙巾每月4包（每包45元），每月更換鼻胃
      管1次（每次200元），每半月更換尿管1次（每次200元）
      ，共需支出醫療耗材費用3萬1,120元（計算式：15元/日×
      570日×2+4包×45元/包×19個月+200元/次×17次+200元×36
      次=3萬1,120元）部分，為被上訴人否認，且上訴人並未
      舉證以實其說，是上訴人此部分主張尚難採信，此部分請
      求，尚屬無據，不能准許。
    ⒌營養補充品費用部分：
　　  上訴人主張黃水燦因系爭事故致臥床，需額外補充牛奶，
      以一週需食用2罐奶粉計算，每月需8罐，每罐690元，共
      支出營養補充品費用10萬4,880元（計算式：8×690×19個
      月=10萬4,880元），然為被上訴人否認，且上訴人並未舉
      證以實其說，無從確認是否為營養上之必要支出。是其請
      求被上訴人給付營養補充品費用部分，均屬無據。
　　⒍精神慰撫金部分：
      ⑴查黃林切為黃水燦之配偶，黃心樺等4人為黃水燦之子女
        ，均有戶籍謄本可憑（見本院卷㈡第37、39、59、61、6
        3頁），黃水燦因系爭事故致癱瘓臥床570日，由上訴人
        費心照護，心力交瘁，所受之痛苦難以言喻，上訴人與
        黃水燦間之家庭圓滿關係亦不能維持，無法同享天倫及
        盡孝之權利，其等與黃水燦間之親情、倫理及生活相互
        扶持與幫助之身分法益均已受侵害，且情節重大，彼等
        主張依民法第195條第3項請求精神上慰撫金，應屬有理
        。被上訴人辯稱黃水燦生前未起訴請求其給付精神慰撫
        金，其亦未依契約承諾，依民法第195條第2項規定，上
        訴人不得請求伊給付精神慰撫金云云，顯有誤會，無足
        採信。
　　　⑵爰審酌黃林切未受過教育，退休在家，於104年之所得共
        28萬3,067元，無課稅財產資料；黃心樺高職畢業，現
        任職於旭順食品公司，月薪約2萬1,000元，104年名下
        有4家公司股票，共3萬3,070元；黃振全為國中畢業，
        現任職於三德飯店，月薪約2萬5,000元，於104年之所
        得共35萬9,036元，名下有房1戶，土地4筆，財產總額3
        70萬5,317元；黃美華為國小畢業，現無工作，104年無
        收入，無課稅財產資料；黃昭仁為高職畢業，現任職於
        遠企飯店，月薪約3萬3,000元，於104年之所得共66萬8
        ,352元，名下有房屋1戶、土地1筆及5家公司之股票，
        課稅財產總額567萬7,700元（見本院卷㈠第315、317頁
        ，第267至），認上訴人依民法第195條第3項準用同條
        第1項規定，所得請求被上訴人給付之精神慰撫金，應
        以每人各10萬元為適當，逾此範圍之請求，尚屬過高，
        不應准許。
　㈤至被上訴人抗辯黃水燦於系爭事故發生時，已77歲，罹患糖
    尿病、白內障多年，縱已於104年7月間施行水晶體置換術，
    惟其視力仍僅有0.2、0.4，顯較一般健康之正常人視力低下
    ，其未注意系爭人行道狀況，為系爭事故發生之主因云云，
    為上訴人否認，且依上開證人吳泰宏證述及其所系爭事故現
    場施工前、中、後照片，系爭人行道地磚因下方樹根穿過隆
    起，現場照片係採貼近地面的較低角度拍攝，才顯現出該處
    地磚有明顯高低落差之隆起情形，如以行人視線角度觀看，
    不易察覺有高低落差，參以依上開證人劉宏模之證述，黃水
    燦經常行經系爭人行道，接送孫子上下學，且於系爭事故發
    生前，已有小朋友路過該處，腳被絆到，再系爭人行道地磚
    隆起處附近並無適當警告措施，以提醒通行者注意，實難期
    許黃水燦得清楚辨識系爭人行道地高低落差，而採取迴避通
    行之措施，無從認定黃水燦在該處絆到跌傷係因其視力較差
    未注意系爭人行道狀況所致，遑論為主因，是被上訴人此部
    分抗辯，尚非可採。
　㈥綜上，上訴人請求被上訴人賠償醫療費用47萬4,386元、看護
    費用120萬3,400元、交通費用2,200元，共167萬9,986元（
    計算式：47萬4,386元+120萬3,400元+2,200元=167萬9,986
    元），及每人精神慰撫金各10萬元，核屬有據，逾上開部分
    之請求，即屬無據。
六、綜上所述，上訴人依國家賠償法第3條第1項、民法第193條
    第1項、第195條第3項規定，請求被上訴人應給付上訴人167
    萬9,986元，並應給付上訴人每人各10萬元，且均加計起訴
    狀繕本送達翌日即106年12月20日（於106年12月19日送達被
    上訴人，送達證書見原審卷第62頁）起至清償日止，按年息
    5%計算之利息部分，為有理由，應予准許；逾此部分之請求
    ，為無理由，不應准許。從而原審就上開應准許部分，為上
    訴人敗訴之判決，尚有未洽，上訴論旨指摘原判決此部分不
    當，求予廢棄改判，為有理由，爰由本院廢棄改判如主文第
    二、三項所示。至於上訴人之請求不應准許部分，原審為上
    訴人敗訴之判決，並駁回其假執行之聲請，經核並無不合，
    上訴意旨指摘原判決此部分不當，求予廢棄改判，為無理由
    ，應駁回此部分之上訴。又上訴人勝訴部分，兩造均陳明願
    供擔保宣告准免假執行，經核均無不合，爰分別酌定相當擔
    保金額准許之。
七、本件事證已臻明確，兩造其餘之攻擊或防禦方法及所用之證
    據，經本院斟酌後，認為均不足以影響本判決之結果，爰不
    逐一論列，附此敘明。
八、據上論結，本件上訴為一部有理由、一部無理由，依民事訴
    訟法第450條、第449條第1項、第79條、第85條第2項、第46
    3條、第390條第2項、第392條第2項，判決如主文。
中　　華　　民　　國　　109 　年　　5 　　月　　27　　日
　　　　　　　　　民事第十九庭
　                    審判長法  官  魏麗娟
                            法  官  游悅晨
                            法  官  陳慧萍
正本係照原本作成。
上訴人不得上訴。
被上訴人如不服本判決，應於收受送達後20日內向本院提出上訴
書狀，其未表明上訴理由者，應於提出上訴後20日內向本院補提
理由書狀（均須按他造當事人之人數附繕本）上訴時應提出委任
律師或具有律師資格之人之委任狀；委任有律師資格者，另應附
具律師資格證書及釋明委任人與受任人有民事訴訟法第466 條之
1第1項但書或第2項（詳附註）所定關係之釋明文書影本。如委
任律師提起上訴者，應一併繳納上訴審裁判費。
中　　華　　民　　國　　109 　年　　5 　　月　　27　　日

  　　　　　　　　　　　　　書記官  任正人
附註：
民事訴訟法第466條之1（第1項、第2項）：
對於第二審判決上訴，上訴人應委任律師為訴訟代理人。但上訴
人或其法定代理人具有律師資格者，不在此限。
上訴人之配偶、三親等內之血親、二親等內之姻親，或上訴人為
法人、中央或地方機關時，其所屬專任人員具有律師資格並經法
院認為適當者，亦得為第三審訴訟代理人。

附表一：
編號 項目 金額（新臺幣） 1 醫療費用    48萬0,812元 2 看護費用   124萬0,800元 3 救護車、醫院車資交通費用        7,450元 4 醫療耗材費用     3萬1,120元 5 營養補充品費用    10萬4,880元 合計    186萬5,062元 
附表二：
編號 時間（民國） 醫療院所/科別 金額（新臺幣） 證據出處 1 104年12月9日 馬偕醫院急診科 750元 原審卷第24頁 2 104年12月17日 馬偕醫院家醫科 200元 原審卷第24頁 3 105年1月8日 馬偕醫院神經外科部 250元 原審卷第25頁 4 105年1月19日 馬偕醫院神經修復部 447元 原審卷第25頁                          小計  1,647元  5 105年1月24日起至同年3月25日止 臺北榮民總醫院開刀住院費 44萬8,579元 原審卷第97頁                          小計  44萬8,579元  6 105年3月25日起至同年4月18日止 振興醫院胸腔內科 2萬2,750元 原審卷第28頁 7 105年4月20日 振興醫院急診科 573元 原審卷第28頁 8 105年5月3日 振興醫院泌尿部 390元 原審卷第29頁 9 105年5月3日 振興醫院復健部 390元 原審卷第29頁 10 105年6月8日 振興醫院家庭醫學科 314元 原審卷第30頁 11 105年8月1日 振興醫院家庭醫學科 241元 原審卷第30頁 12 105年9月5日 振興醫院家庭醫學科 241元 原審卷第31頁 13 105年11月14日 振興醫院家庭醫學科 314元 原審卷第31頁 14 105年11月14日 振興醫院家庭醫學科 241元 原審卷第32頁 15 105年12月7日 振興醫院神經內科 1,220元 原審卷第32頁 16 105年12月12日 振興醫院家庭醫學科 241元 原審卷第33頁 17 105年12月26日 振興醫院急診科 1,137元 原審卷第33頁 18 106年1月9日 振興醫院家庭醫學科 314元 原審卷第34頁 19 106年2月6日 振興醫院家庭醫學科 241元 原審卷第34頁 20 106年2月6日 振興醫院家庭醫學科 314元 原審卷第35頁 21 106年3月6日 振興醫院家庭醫學科 241元 原審卷第35頁 22 106年3月6日 振興醫院家庭醫學科 314元 原審卷第36頁 23 106年4月6日 振興醫院家庭醫學科 314元 原審卷第36頁 24 106年5月8日 振興醫院家庭醫學科 314元 原審卷第37頁 25 106年5月8日 振興醫院家庭醫學科 241元 原審卷第37頁 26 106年6月5日 振興醫院家庭醫學科 241元 原審卷第38頁                          小計  3萬0,586元                              總計   48萬0,812元